【裁判字號】    98,訴,698
【裁判日期】    981014
【裁判案由】    損害賠償
【裁判全文】
臺灣臺北地方法院民事判決               98年度訴字第698號
原      告  丁○○
訴訟代理人  邱南嫣律師
被      告  己○○
                        樓
訴訟代理人  李逸文律師
被      告  台灣日光燈股份有限公司
法定代理人  丙○○
訴訟代理人  戊○○
訴訟代理人  林言丞律師
上列當事人間請求損害賠償事件，本院於民國98年9 月21日言詞
辯論終結，判決如下：
    主  文
原告之訴及假執行之聲請均駁回。
訴訟費用由原告負擔。
    事實及理由
一、原告主張：
    (一)被告己○○部分：
      被告台灣日光燈股份有限公司（下稱台光公司）於民國96
      年5 月9 日曾以原告與訴外人鄧陸光涉背信罪嫌為由，向
      本院刑事庭提起刑事自訴案，並由本院以96年度自字第76
      號受理在案（下稱系爭自訴案）。惟系爭自訴案提起當時
      ，程序上並未經被告台光公司當時法定代理人甲○○之同
      意或授權，乃係被告己○○自行接洽辦理，在明知其無權
      代表被告台光公司而提起系爭自訴案，甚且，被告己○○
      故違被告台光公司當時法定代理人甲○○反對提起系爭自
      訴案之真意，竟圖藉受託保管被告台光公司暨代表人甲○○印章之便，蓄意逕自授意委任他人而為，擅啟刑事自訴
      程序，迄系爭自訴案受本院諭知不受理判決確定時止。又
      被告己○○不惟擅行興訟，更在有其所親簽之股權買賣契
      約書（原證3 ）與其所親身歷經之客觀交易事實為憑下，
      不惜編纂與其主觀認知及客觀交易事實完全悖離之系爭自
      訴事實，而託告於系爭自訴案之自訴代理人李永裕律師，
      以遂行使原告受刑事處分之誣告意圖與故意，被告己○○
      於系爭自訴案所惡意誣指之相關偽述內容：(1)偽述原告係
      股權買賣關係之買受人地位；(2)偽述原告與鄧陸光已於96
      年4 月23日取得被告台光公司之經營權；(3)偽述原告與鄧
      陸光明知被告台光公司財務狀不佳，卻猶基於共同之犯意
      聯絡，於取得經得權後，對被告台光公司之財務狀況置之
      不理，未依系爭股權買賣契約第3 條第4 項之約定，負起
      挹注被告台光公司週轉資金需用之義務；(4)原告於被告台
      光公司遭逢跳票與股價大跌等重大經營危機，竟反於96年
      4 月30日率同其所指派之董事、監察人共同宣布辭職，而
      置被告台光公司之業務經營及股東權益於不顧等情。然原
      告實非系爭股權買賣契約之買方當事人，本不因此負系爭
      買賣契約所生之契約法上義務，且以被告己○○所掌控之
      被告台光公司之經營權核心要脈則根本未移交接管，何來
      原告與鄧陸光於96年4 月23日取得被告台光公司經營權之
      說，自無籌措挹注被告台光公司週轉資金需用之義務，且
      原告既僅係被告己○○與鄧陸光間就系爭股權交易買賣之
      見證律師地位，即亦全然不具主控與決策系爭股權買賣之
      實質當事人。是以，被告己○○於系爭自訴案惡意羅織不
      實之偽述，並藉以擅啟系爭自訴案，以遂行其不法目的，
      均係其本於故意或過失而不法侵害原告人格法益之侵權行
      為，並致原告名譽、信用等人格法益遭受貶損，依民法第
      184 條第1 項、第195 條第1 項規定，被告己○○應負非
      財產上之損害賠償責任，原告並得請求回復名譽之適當處
      分。
    (二)被告台光公司部分：
      被告台光公司提起系爭自訴案當時係由訴外人甲○○擔任
      常務董事暨代理董事長，則依公司法第208 條第3 項規定
      ，本應由其對外代表被告台光公司，然甲○○已在系爭自
      訴案中自承其於擔任代理董事長期間，公司實際事務、管
      理經營權是由被告己○○在管理，公司登錄於經濟部之大
      、小套章亦係由被告己○○管理使用；且於被告己○○擬
      提起系爭自訴案當時，已向被告己○○言明程序不合法，
      其並不同意提起系爭自訴案，堪認甲○○知悉被告己○○
      係欲以被告台光公司之名義提起系爭自訴案，否則即無須
      由被告台光公司之法定代理人甲○○表明同意與否之理。
      惟被告台光公司就防杜被告己○○藉控管公司章印之便，
      所致擅行提起系爭自訴案所應行之程序控管，顯然悖忽公
      司法第23條第1 項規定義務，而使被告己○○得輕易遂行
      以偽造文書之手段，達成侵害原告名譽之犯行。遑論，系
      爭自訴案之自訴代理人李永裕律師更係被告台光公司之監
      察人，其對被告台光公司當時之法定代理人為甲○○應無
      不知之理，然就系爭自訴案之委任、相關書狀之用印，依
      其自承係悉由被告己○○接洽為之，則被告己○○是否依
      法有代表公司之權限、代表權限何來、是否經代理董事長
      甲○○之同意或授權等情，均攸關被告台光公司是否對外
      掮負相關法律任；甚且，系爭自訴案之自訴代理人就系爭
      自訴案可全然不必向被告台光公司做相關事項之呈報或聯
      繫，猶逕予被告己○○接洽即可，顯然未恪盡其善良管理
      人之注意義務致怠忽其應行之監督職務，以對原告開展諸
      多惡意之不實指控。至於，被告台光公司之經營權於系爭
      自訴案提起期間迄獲自訴不受理判決確定時止，雖歷經多
      次之更迭，然究屬被告台光公司之內部事宜，尚無由以此
      作其本應依法始得對外行使權利義之免責藉口。因此，被
      告台光公司之法定代理人及監察人就系爭違法自訴案之繫
      屬與延續所引起原告名譽、信用等人格法益受損之事實，
      端係因其違反法令所負之義務所致，顯已構成不法之侵權
      行為，亦屬被告台光公司本身之侵權行為，且該違反法令
      之行為縱於主觀上無故意，亦難謂無因重大過失而對原告
      構成不法侵害之侵權行為，則依民法第184 條第1 項前段
      、第185 條第1 項、第195 條第1 項及公司法第23條規定
      ，被告台光公司應予被告己○○對原告連帶負非財產上之
      損害賠償責任。
    (三)被告等如上之侵權行為，已致使原告名譽、信用等人何法
      益受有損害，爰請求被告賠償如下之非財產上損害：
      1.原告身職律師業務長達20餘年，長年耕植於不動產專業
        領域，屢深獲業界肯定與信賴，惟原告自見證系爭股權
        買賣、居中協調斡旋系爭股權買賣契約因財務問題而衍
        生之爭與其後協議之促成、復再本諸職責完成召集董事
        會與決議通過法定事項後，始卸任被告台光公司董事暨
        董事長該職，並助被告台光公司之經營權再度和平易主
        ，短短8 天之在任期間，所親臨之人事、財務傾軋困境
        與壓力，實難以盡言，亦未敢稍怠刻間職責所在。詎被
        告己○○藉擅行違法興訟之舉，以遂行其欲使原告受刑
        事處分之不法目的，其惡意誣指之諸行徑，繼以被告台
        光公司負責人或故意或嚴重忽法令所與渠等之注意義務
        ，甚於法務、財務皆悖於稽核之重大過失行為，肇致原
        告於長達1 年多之期間，因系爭自訴案而於社會評價上
        遭逢名譽、信用等重大人格法益貶損。是於參酌原告之
        身分、地位與學經歷，及被告等故意虛構事實，以利用
        司法機關有追訴犯罪之職權，侵害原告之權利等重大加
        害情形，暨身為上市公司更應掮負交易安全維護與恪守
        權責相符之責及被告言行、態度等情，就原告名譽與信
        用權受被告不法侵害而生之非財產上損害，自得請求被
        告連帶賠償新臺幣（下同）500 萬元。
      2.又被告等蓄意偽述之自訴事實內容或攻防方法，非但不
        屬憲法所保障之訴訟權，抑且，被告等恃藉自訴案件之
        公開審理程序，將系爭故意虛構之自訴事實經由公開審
        理之程序，而公然侵害原告名譽、信用權等人格權益，
        則觀被告等人對原告所為之行為，縱未廣佈於社會，業
        已使第三人知其事，足以使原告在社會上之評價受到貶
        損，亦得訴請被告刊登道歉啟事，且為回復原告名譽權
        之必要、適當處分。
    (三)爰依侵權行為之法律關係，聲明如下：
      1.被告應給連帶給付原告500 萬元，及自起訴狀繕本送達
        翌日起至清償日止，按年息5 ％計算之利息。
      2.被告應連帶負擔費用，並應連帶以以14號字體及半版之
        篇幅（寬26公分、長35.5公分）連續3 天於中國時報、
        聯合報、蘋果日報及工商時報之平面媒體之全國頭版、
        利登如附件一所示之道歉啟事。
      3.第一項聲明部分，願供擔保，以代釋明，請准宣告假執
        行。
二、被告己○○則以：
    (一)被告己○○乃係被告台光公司之大股東，基於保護被告台
      光公司及全體債權人、股東之善意，透過法院而以法律途
      徑向原告行使訴訟莕利之行為，實為憲法所保障之權利，
      無論是否所提訴訟程式合法與否，皆非民法第184 條所稱
      之不法行為。
    (二)被告己○○自始否認有盜用被告台光公司印意自行提起系
      爭自訴案等情。況縱當時甲○○否認有提起系爭自訴案之
      意思，然依刑事訴訟法第343 條準用第273 條第6 項規定
      ，刑事庭應先定期間，以裁定命其補正，探求當時被告台
      光公司法定代理人有無續行該件刑事自訴之意思，然該刑
      事法院卻未依前開法律規定命其補正，即率爾判決不受理
      ，難謂無任何違誤之處。加以，系爭自訴案進行長達1 年
      以上，期間被告台光公司業已多次更換法定代理人，刑事
      庭在未詢問繼任法定代理人有無補正代理權之意思，即以
      僅擔任16日代理董事長甲○○之證詞，即認定系爭自訴案
      欠缺合法代理，而為不受理判決，亦非無疑。故系爭自訴
      案之刑事判決，有違法未盡闡明及補正義務之嫌。
    (三)又原告於擔任被告台光公司董事長期間，不僅使被告台光
      公司所開立之票據因存款不足而遭退票，致被告台光公司
      股價大跌，遭臺灣證券交易所股份有限公司列為變更交易
      方法有價證券，原告隨後更率同其所指派之董事、監察人
      共同宣布辭去其董事長、董事、監察人等職務，棄被告台
      光公司之營運於不顧，顯示原告未依忠實執行被告台光公
      司之業務及未盡善良管理人注意義務，被告台光公司據此
      提起系爭自訴案，實有合理之客觀依據。是以，被告己○○嗣於系爭自訴案中所為之指稱，僅係針對系爭自訴案之
      訴訟事實盡攻防之能事，且未超出訴訟事項合理之範圍，
      主觀上並無貶損原告名譽之意思，亦非對原告構成侵權行
      為，自無須負損害賠償責任。
    (四)訴之聲明：原告之訴及假執行聲請均駁回。如受不利判決
      ，願供擔保請准宣告免為假執行。
三、被告台光公司則以：
    (一)被告己○○當時係以實際被告台光公司負責人名義，委任
      李永裕律師提起系爭自訴案，對於原告帳有何背信之行為
      ，已詳列事實及證據於訴訟上主張，雖系爭自訴案末經法
      院以自訴不受理判決，然究審理自訴之法院並未經實體審
      查證明被告己○○之自訴內容為虛偽，亦未有判決認定被
      告己○○係出於意誣告之意而提起自訴，且即事後原告能
      證明系爭自訴案所述內容與事實不符，然因被告己○○於
      自訴案中曾舉發諸多事實及證據而認為原告有背信行為，
      顯具有相當之理由確信所述為真實，顯係行使憲法上人民
      之訴訟權，，若僅因被告己○○基於行使憲法賦予之訴訟
      權，而認應負損害賠償責任，顯然憲法所保障之權利。
    (二)又被告己○○基於被告台光公司實際負責人之地位因而保
      管公司之大、小章，並委任李永裕律師提起系爭自訴案，
      自非屬於未經被告台光公司同意。縱認系爭自訴案之提起
      未經被告台光公司之同意，然公司之大、小意既均謂被告
      己○○保管，當時之登記之負責人甲○○自無從知悉，且
      於知悉後已隨即告知被告己○○其不同意提起訴，並於法
      院作證時亦為未為同意之證詞，顯見被告台光公司之法定
      代理人吳添並無任何過失，尚難對原告構成侵權行為。至
      於李永裕律師雖於提起系爭自訴案時為被告台光公司之監
      察人，然當時被告己○○為公司之實際負責，故李永裕律
      師接沒被告己○○之委託代為提起系爭自訴案，主觀上之
      認知其委任為合法，進而未阻止自訴案件之繼續，顯無過
      常言。是以，被告台光公司無庸依公司法第23條規定對原
      告負害賠償責任。
    (三)況被告己○○僅於系爭自訴案中陳述原告有背信行為，原
      告卻主張因此於社會上之評價遭受貶損，則原告究竟為何
      因此於社會上之評價遭受貶損？以及是否確實遭受到貶損
      ？原告均未進一步說明並舉證證明於社會上之名譽遭有損
      害，亦證明請求500 萬元非財產上損害之依據為何，原告
      此部分之訴顯無理由。
    (四)訴之聲明：原告之訴及假執行聲請均駁回。如受不利判決
      ，願供擔保請准宣告免為假執行。
四、兩造不爭執之事實：（見本院卷第141 頁背至142 頁）
    (一)本院刑事庭系爭自訴案係經以被告台光公司名義，於96年
      5 月9 日曾以原告與鄧陸光涉犯背信罪嫌所提起，且該自
      訴狀所記載被告台光公司之法定代理人為訴外人甲○○，
      惟嗣後系爭自訴案件業經本院於97年9 月3 日以96年度自
      字第76號刑事判決認系爭自訴案件係被告己○○所接洽辦
      理，並未徵得訴外人甲○○之同意，程序有不合法而為不
      受理判決並已確定在案。
    (二)原告曾於96年4 月間擔任被告台光公司之董事長，惟已於
      96年4 月30日辭任該職務，而以被告台光公司名義於96年
      5 月9 日提起系爭自訴案時，訴外人甲○○為被告台光公
      司之常務董事暨代理董事長（代理期間自96年4 月30日至
      96年5 月16日），系爭自訴案之自訴代理人即訴外人李永
      裕則為被告台光公司斯時之監察人，惟嗣後被告台光公司
      已於96年5 月18日選任訴外人林文昌為董事長。
    (三)系爭自訴案件之自訴狀中有記載：「…台光公司之股東為
      求台光公司營運效能有所起色，故而忍痛將台光公司之控
      股公司即乾武投資股份有限公司（下稱乾武公司）轉讓予
      被告鄧陸光，並由被告鄧陸光與丁○○二人於96年3 月29
      日與己○○簽訂乾武公司股權轉讓契約書（原證1 第2 頁
      第8 至12行）」、「…而渠等均明知台光公司之財務狀況
      不佳，資金甚為困窘，卻猶基於共同之犯意聯絡，於取得
      經營權後，對被告台灣日光燈股份有限公司之財務狀況袖
      手旁觀、置之不理，先是未依約將3 億元資金存入台光公
      司指定專戶，造成台光公司之資金缺口，嗣則於4 月26日
      台光公司將遭金融機構退票之際，違背渠等依法應負之忠
      實與善良管理人任務，而故意使台光公司所開立到期日為
      4 月26日之合庫金庫1500萬元之票據因存款不足而遭退票
      ，遂造成隔日台光公司股價連續數日大跌，台灣日光燈股
      份有限公司更因此遭台灣證券交易所股份有限公司（下稱
      證交所）依營業細則第49條第1 項規定，公告其上市有價
      證券自96年5 月3 日起列為變更交易方法有價證券（即稱
      全額交割股）（原證1 第3 至4 頁）」，及「且被告丁○○等人於台光公司遭逢跳票與股價大跌等重大經營危機之
      際，非但不思如何解救台光公司，竟反於96年4 月30日率
      同其所指派之董事、監察人共同宣布辭去董事長及董事、
      監察人等職務，被告此一舉動已明白宣示自此以後將置台
      光公司之業務經營與股東權益於不顧」（見原證1 第4 至
      5 頁）等文字。
    (四)系爭自訴案件書狀所使用之被告台光公司名義大小章，均
      為被告台光公司所有，而為提起系爭自訴案件而與該案件
      訴訟代理人李永裕律師洽談時，被告己○○亦有與其洽談
      ，所提出自訴狀亦曾交由被告己○○審閱。
    (五)於系爭自訴案中所提出之自證一買賣契約書（即本件原證
      3 ）係被告己○○親自與訴外人鄧陸光所簽立，原告則擔
      任見證律師，而該買賣契約書之內容係約定被告己○○將
      其所持有台光公司之部分股份及公司經營權出賣與鄧陸光
      ，買賣標的包含被告己○○所持有之訴外人乾武公司股份
      計5,000,000 股、乾武公司持有台光公司之全部股份5,50
      7,500 股、台光公司經營權，買賣總價金為1 億5000萬元
      。於契約1 第3 條第4 項約定，鄧陸光應於董事長改選完
      成後，將3 億元以股東借款存入公司指定專戶，以供公司
      周轉專用。股東借款應以公司能提供新店民安段所有權信
      託及竹東旭光段土地設定，被告己○○有義務協助鄧陸光
      處理前開事項。
    (六)訴外人鄧陸光曾於96年4 月27日與被告己○○、黃俊欽簽
      立協議書一份（即原證6 ），約定由訴外人黃俊欽概括承
      受訴外人鄧陸光於原證3 買賣契約之權利義務
五、本件經兩造於本院98年4 月28日言詞辯論期日整理後（見本
    院卷第142頁背），並佐以本院審理結果後，認為兩造爭執
    之重點在於：
    (一)系爭自訴案件之提起，是否未經被告台光公司斯時之法定
      代理人所同意授權？是否為被告己○○單獨委任訴外人李
      永裕律師，被告己○○並持其所保管之公司大、小章所提
      起？被告己○○就此是否係基於故意或過失不法侵害原告
      人格法益所為？被告台光公司之法定代理人或監察人，就
      系爭自訴案件之提起及審理期間中，是否足以知悉系爭自
      訴案件係以被告台光公司名義為之而構成侵權行為之情形
      ？又原告是否因為系爭自訴案件之提起，有無名譽、信用
      等人格法益遭受貶損之情形？被告己○○應否對原告負侵
      權行為之非財產上損害賠償責任？
    (二)被告於自訴狀內指訴之以下內容，是否虛捏事實對原告構
      成名譽權、信用權等人格法益之侵害？如是，原告得請求
      賠償之數額為何？
      1.「台光公司之舊股東為求台光公司營運效能有所起色，
        故而忍痛將台光公司即乾武公司轉讓予被告鄧陸光，並
        由被告鄧陸光與丁○○二人於民國96年3月29日與己○○簽訂乾武公司股權轉讓契約書」（本院審訴卷3頁）
        。
      2.「而渠等均明知台光公司之財務狀況不佳，資金甚為困
        窘，卻猶基於共同之犯意聯絡，於取得經營權後，對被
        告台灣日光燈股份有限公司之財務狀況袖手旁觀、置之
        不理，先是未依約將3億元資金存入台光公司指定專戶
        ，造成台光公司之資金缺口」（本院審訴卷4頁）
      3.「且被告丁○○等人於台光公司遭逢跳票與股價大跌等
        重大經營危機之際，非但不思如何解救台光公司，竟反
        於96年4月30日率同其所指派之董事、監察人共同宣布
        辭去董事長及董事、監察人等職務，被告此一舉動已明
        白宣示自此以後將置台光公司之業務經營與股東權益於
        不顧」（本院審訴卷13頁）。
    (三)另若認被告均應對原告負損害賠償責任，原告請求刊登之
      道歉啟事內容，是否必要且適當？
六、現就兩造爭執之重點，析述如下：
    (一)按「因故意或過失，不法侵害他人之權利者，負損害賠償
      責任」、「不法侵害他人之身體、健康、名譽、自由、信
      用、隱私、貞操，或不法侵害其他人格法益而情節重大者
      ，被害人雖非財產上之損害，亦得請求賠償相當之金額。
      其名譽被侵害者，並得請求回復名譽之適當處分」民法第
      184條第1項前段、第195條定有明文。
    (二)第按「民法上名譽權之侵害非即與刑法之誹謗罪相同，名
      譽有無受損害，應以社會上對個人評價是否貶損作為判斷
      之依據，苟其行為足以使他人在社會上之評價受到貶損，
      不論其為故意或過失，均可構成侵權行為；且其行為不以
      廣佈於社會為必要，僅使第三人知悉其事，亦足當之」最
      高法院96台上字第456號裁判意旨參照。復按「按發表言
      論與陳述事實不同，意見為主觀之價值判斷，無所謂真實
      與否，在民主多元社會，各種價值判斷均應容許，而受言
      論自由之保障，僅能藉由言論之自由市場機制，使真理愈
      辯愈明而達到去蕪存菁之效果。因此，對於可受公評之事
      ，縱加以不留餘地或尖酸刻薄之評論，亦受憲法之保障，
      蓋維護言論自由即所以促進政治民主與社會之健全發展，
      與個人名譽可能遭受之損失兩相權衡，顯有較高之價值。
      惟事實陳述本身涉及真實與否，雖其與言論表達在概念上
      偶有流動，有時難期涇渭分明，若言論係以某項事實為基
      礎，或發言過程中夾論夾敘，將事實敘述與評論混為一談
      ，在評價言論自由與保障個人名譽權之考量上，仍應考慮
      事實之真偽。倘行為人所述事實足以貶損他人之社會評價
      而侵害他人名譽，而行為人未能證明所陳述事實為真，構
      成故意或過失侵害他人之名譽，仍應負侵權行為損害賠償
      責任」最高法院96年台上字第885號裁判意旨可資參照。
      又依最高法院96年台上字第793號裁判意旨「名譽權之侵
      害非即與刑法之誹謗罪相同，名譽為人格之社會評價，名
      譽有無受損害，應以社會上對個人評價是否貶損作為判斷
      之依據，茍其行為足以使他人在社會之評價減損，不論故
      意或過失均可構成侵權行為，與刑法誹謗罪之構成要件不
      同。倘行為人所述事實足以貶損他人之社會評價而侵害他
      人名譽，而行為人未能證明所陳述事實為真，縱令所述事
      實係轉述他人之陳述，如明知他人轉述之事實為虛偽或未
      經相當查證即公然轉述該虛偽之事實，而構成故意或過失
      侵害他人名譽，仍應負侵權行為損害賠償責任」。由該等
      最高法院裁判意旨可明，行為人之行為如係「事實之陳述
      」，倘明知他人轉述為虛偽或未經相當查證，縱無廣布該
      事實之意，應認對該不實之事實陳述有故意或過失，應負
      侵權行為損害賠償之責任；反之，若行為人之行為如「非
      事實之陳述」，即屬其個人之意見或評論，基於對言論自
      由之保障，如屬合理之評論（一般指與事實相關之評論，
      如與事實無關之評論，係假藉事實之外衣，仍非屬評論範
      疇，例如：甲指摘某乙「乙每天搭捷運上班，真是王八蛋
      ! 」，該事實與評論就常情而言，尚無何聯結關係，非屬
      合理評論之範圍），個人之名譽權之保障應受到退縮。足
      徵，本件原告主張被告己○○於提起自訴時所述「台光公
      司之舊股東為求台光公司營運效能有所起色，故而忍痛將
      台光公司即乾武公司轉讓予被告鄧陸光，並由被告鄧陸光
      與丁○○二人於民國96年3月29日與己○○簽訂乾武公司
      股權轉讓契約書」（本院審訴卷3頁）、「而渠等均明知
      台光公司之財務狀況不佳，資金甚為困窘，卻猶基於共同
      之犯意聯絡，於取得經營權後，對被告台灣日光燈股份有
      限公司之財務狀況袖手旁觀、置之不理，先是未依約將3
      億元資金存入台光公司指定專戶，造成台光公司之資金缺
      口」（本院審訴卷4頁）、「且被告丁○○等人於台光公
      司遭逢跳票與股價大跌等重大經營危機之際，非但不思如
      何解救台光公司，竟反於96年4月30日率同其所指派之董
      事、監察人共同宣布辭去董事長及董事、監察人等職務，
      被告此一舉動已明白宣示自此以後將置台光公司之業務經
      營與股東權益於不顧」（本院審訴卷13頁），究竟哪部分
      是事實之陳述，哪部分是評論之範圍，即有予以區分之必
      要，如果關於事實陳述之部分尚無不實，即應認為被告不
      構成侵權行為。換言之，原告主張被告自訴狀內之陳述，
      究竟是「事實之陳述」或「意見、評論」即為本件應審酌
      之關鍵。
    (三)美國1990年始在Milkovich v. LorainJournal co.案判決
      中闡述事實及意見之區分方法，該判決指出：「意見表達
      往往也隱含某種事實之陳述在內，所以當我們在決定某一
      言論是否應受憲法保障時，用人為而僵固之方式去區分意
      見表達或事實陳述，並無實質意義」、「判斷某一言論是
      否應受憲法保障之標準，應是：具有一般正常合理之理性
      者，是否可以從言論發表者之言論內容中，推論出其具有
      事實陳述之意涵？如答案係肯定的，便可認定其為事實陳
      述」（參見林子儀，言論自由與名譽權保護之新發展，同
      上，頁389-390）。亦即，涉及公眾所關注事項之意見表
      達，只有在不具有可被證明為不實之事實之涵意時，才完
      全受到保障。由此可知美國聯邦最高法院在Milkovich案
      中，並未否定習慣法上適用於保障意見表達之「合理評論
      」原則，僅是廢棄「意見」及「事實」兩者之絕對區分法
      ，以及否定意見表達即應受憲法絕對保障，使其回歸習慣
      法上之「合理評論」原則，尋求適當保護而已，並未對意
      見表達構成誹謗言論者之憲法保障，有所減損。而在判斷
      任何一個涉及與公眾所關注事項有關之言論，是否針對某
      特定個人之直接誹謗性之事實陳述或含有誹謗意味之事實
      陳述時，法院應斟酌涉及言論之用法、客觀環境及可證明
      等因素。至於具體之審查方法，美國司法實務提出下述四
      項標準：(1)分析所涉及之陳述其一般正常用法及意義，
      可否被認定為一種「事實」或「意見」；(2)分析該陳述
      是否可被檢驗為真或偽；(3)瞭解表達該項陳述之事實情
      境及全部之陳述，以確定涉及爭議之陳述之真正意涵，而
      判斷其應被視為「事實」或「意見」之陳述；(4)探求表
      達該項陳述時之客觀社會狀態，以判斷當時社會對該陳述
      會認定其為「事實」或「意見」之陳述（林子儀，同上，
      頁394-397）。在面對意見表達與事實陳述糾葛之情況，
      我國現行法律既未有明文規定，而司法院釋字第509號或
      相關解釋亦未提出判斷標準，似可參酌前述美國司法實務
      之作法，斟酌涉及言論之用法、客觀環境及可證明等因素
      ，並以前述四種具體之審查方法，認定系爭個案所引起紛
      爭之言論，究係單純之事實陳述或意見表達，抑或伴隨事
      實陳述所為之評論，俾以決定應適用之言論自由法則。
    (四)按憲法第16條規定「人民有請願、訴願及訴訟之權」，訴
      訟權乃憲法保障人民之權利，人民提起自訴行使訴訟權，
      如認人民因訴訟程式不合或指訴之事實尚無證據可資證明
      ，即認為構成民法之侵權行為，是否有當，實待斟酌。蓋
      訴訟程序如非原告、被告間主張之事實或對法律關係認知
      有所歧異，又何需利用法院來解決紛爭？法院又何需透過
      調查證據之程序調查事實？如需合理可信的事實始能陳述
      ，豈非無證據者，或無合理可信者，皆只能噤聲不言？如
      人民指訴之事實均為真實，則不可能獲得敗訴之判決，此
      時被告是否不得為任何答辯或陳述，否則對於原告構成名
      譽權之侵害？例如：甲主張乙借款10萬元未還，提起返還
      借款之訴訟，並以丙為在場見聞之證人，復提出匯款單作
      為證據，此時法院認為甲之主張為可信，乙是否不能抗辯
      已經清償？如乙抗辯已經清償未提出證據，是否可認為乙
      未對清償之事實有其合理可信的證據，其言詞的意思是指
      稱「乙都已經還錢了，甲還告乙返還借款提起訴訟」，故
      損害甲之名譽？是否仍如前開實務見解，不予差別待遇之
      必要，讓人民之訴訟權受到嚴格之限制，影響人民訴訟中
      之攻擊、防禦權，已值斟酌。但本案本院認為，縱依照前
      開之實務見解，被告在系爭自訴案件之提起與指訴，仍不
      構成侵權行為，茲依兩造之爭點將理由敘明如后。
    (五)系爭自訴案件之提起，是否未經被告台光公司斯時之法定
      代理人所同意授權？是否為被告己○○單獨委任訴外人李
      永裕律師，被告己○○並持其所保管之公司大、小章所提
      起？被告己○○就此是否係基於故意或過失不法侵害原告
      人格法益所為？被告台光公司之法定代理人或監察人，就
      系爭自訴案件之提起及審理期間中，是否足以知悉系爭自
      訴案件係以被告台光公司名義為之而構成侵權行為之情形
      ？又原告是否因為系爭自訴案件之提起，有無名譽、信用
      等人格法益遭受貶損之情形？被告己○○應否對原告負侵
      權行為之非財產上損害賠償責任？
      1.系爭自訴案件提起時，被告台光公司之法定代理人為訴
        外人甲○○，其於該案到庭證稱：（是否為台光公司的
        法定代理人）？不是，我只有在鄧陸光擔任乾武公司負
        責人期間，因為丁○○在96年4月30日辭去董事長職務
        ，我是由原來董事會推選我代理董事長，代理期間是從
        96年4月30日下午改選，到96年5月16日辭職，而當時經
        營權沒有移轉。由於台光公司實際經營者為己○○，董
        事都是法人指派的代表，所以聽己○○表示要提起本件
        自訴時，我有跟他說程序不合法，我不同意提起自訴，
        直到96年5月17日就由林文昌接任董事長，後來林文昌
        又把乾武公司轉給陳萬添，後來又找另一位來接任董事
        長。我擔任董事長期間，公司實際事務是由己○○在管
        理，所以公司的章都是由己○○在管理使用（見本院審
        訴卷39頁正面）；系爭自訴案件之代理人，即李永裕律
        師在該案陳稱：本件都是己○○在接洽，當時是由己○○主動委任我們，自訴事實也是由己○○告知，相關書
        狀都是交給己○○用印等語（見本院審訴卷第39-40頁
        ）；系爭自訴案提起時台光公司之主任秘書，即證人乙○○於本院審理時具結證稱：台光公司對外行文的大章
        只有一個，是我在保管，鈞院96年度自字第76號卷第9
        頁自訴狀上面的章，不是我保管對外行文的章，是法務
        室的章，我對於自訴狀上的大、小章是如何蓋的不清楚
        ，但我的認知己○○沒有保管章，包括公司的便章。台
        光公司跳票後，台光公司的董事會好像有決議對原告丁○○提出法律之追訴，我印象裡有這樣的案子等語（見
        本院卷第82頁背面、83頁正面）。
      2.被告己○○雖否認保管被告台光公司之大、小印章，但
        本案之重點應在於該自訴案件是否為被告己○○所提起
        ，其提起自訴是否無端興訟而意在損害原告之名譽或信
        用，而非何人保管大、小印章。據該自訴案之代理人李
        永裕律師所述，當時是由被告己○○主動委任李永裕律
        師，自訴事實也是由被告己○○告知，相關書狀都是交
        給被告己○○用印，縱係被告己○○將書狀交予台光公
        司法務室用印，仍應認為該案件係被告己○○代表被告
        台光公司所提起。
      3.原告亦不爭執被告己○○為被告台光公司之實際負責人
        ，觀系爭股權買賣契約書亦由訴外人鄧陸光與被告己○○簽署（本院審訴卷第44頁），佐以證人乙○○之證詞
        ，斯時台光公司董事會亦有對原告提起訴訟之意，僅係
        董事長甲○○個人並不同意。然自訴之提起，依法仍應
        由法人代表人提起，此有最高法院72年台上字第4481號
        判例可資參照，故形式上仍應以證人甲○○為代表人提
        起自訴，否則不合程式，故本院96年自字第76號自訴案
        件以起訴程式違背規定諭知不受理判決尚無違誤。但被
        告台光公司實質上由被告己○○掌權經營，董事會亦有
        提起自訴之意，兩造亦不爭執該自訴案件提起後，除證
        人甲○○外，被告台光公司之董事及監察人均未表示不
        願意提出該訴訟即明。由以上事證，可見該案之提出，
        乃台光公司為行使其憲法上之訴訟權而為，且審究訴外
        人鄧陸光與被告己○○之股權買賣契約以及當時台光公
        司之狀況，確實存在糾紛，彼此對如何接管被告台光公
        司存有歧異，僅因不諳法律程式而遭不受理判決，難認
        被告台光公司由被告己○○代表提起該自訴即認對原告
        之名譽權、信用權有何損害。從而原告主張被告台光公
        司、被告己○○就該自訴案件之提起，侵害原告名譽、
        信用等人格權，即屬無據。
    (二)被告於自訴狀內指訴之以下內容，是否虛捏事實對原告構
      成名譽權、信用權等人格法益之侵害？如是，原告得請求
      賠償之數額為何？
      1.被告指訴「台光公司之舊股東為求台光公司營運效能有
        所起色，故而忍痛將台光公司即乾武公司轉讓予被告鄧
        陸光，並由被告鄧陸光與丁○○二人於民國96年3月29
        日與己○○簽訂乾武公司股權轉讓契約書」（本院審訴
        卷3頁）部分：
        關於「台光公司之舊股東為求台光公司營運效能有所
          起色，故而忍痛將台光公司即乾武公司轉讓予被告鄧
          陸光」之部分，均係事實之陳述，原告亦不否認當時
          台光公司財務狀況不佳，並陳稱「依江輝雄會計師協
          議程序執行報告所示；被告台光公司96年度有高達新
          臺幣5億元以上鉅額資金缺口（其中，截至96年4月30
          日止之資金需求短絀即高達2億8248萬3117元）、被
          告台光公司營業外之應付票據金額似與因營業所需之
          資金週轉開立票據有大額之差異、被告台光公司因稅
          務認列損失新臺幣4億8285萬元、預估被告台光公司
          民國96年12月31日之每股淨值金額約為新臺幣1.118
          元及新店廠、竹東廠房地鉅額抵押權設定等情」（見
          本院卷18頁），可見被告於自訴狀稱「為使台光公司
          營運效能有所起訴，故忍痛將乾武公司轉讓予被告鄧
          陸光」，並有系爭股權買賣契約書在卷可資證明，並
          無何不實陳述之處。
        關於指訴「並由被告鄧陸光與丁○○二人於民國96年
          3月29日與己○○簽訂乾武公司股權轉讓契約書」部
          分。經查，原告係執業律師，在該案係以見證人之身
          份簽署系爭股權買賣契約，此觀該買賣契約即明。被
          告該部分指訴，省略原告為見證人之地位，確實有讓
          人誤會原告為契約當事人之可能，但原告確實有簽訂
          系爭契約，且簽約後又任被告台光公司之董事長，衡
          以常情，一般人憑以判斷原告「入主」台光公司之評
          價尚非不合理，該等事實尚非無合理之可信認為原告
          與鄧陸光間有一定之協議；且觀工商時報96年5月1日
          報導內容稱「經營權一波三起的台光，儘管是因日前
          發生1500萬元的跳票風波，致新任董事長丁○○，總
          經理紀華鎗僅僅上任7天，就於昨日和新律師團隊全
          部請辭，成為台光最短命的董事長... 由丁○○等五
          大律師團所組成的新團隊，是於23日在台光董事會中
          ，以5000萬取得乾武投資公司，並以新代表人的身份
          進駐董事會，拿下九席董事和三席監察人的主導權，
          並由丁○○將擔任台光新任董事長... 」（本院卷51
          頁），由報導可知，原告原本僅係見證律師，見證股
          權買賣後變為律師團隊進駐台光公司，故被告合理可
          疑而為該等事實之指訴，請求法院調查清楚明白，難
          認主觀上係具有實質之惡意。
      2.被告在前揭自訴案件中指訴「而渠等均明知台光公司之
        財務狀況不佳，資金甚為困窘，卻猶基於共同之犯意聯
        絡，於取得經營權後，對被告台灣日光燈股份有限公司
        之財務狀況袖手旁觀、置之不理，先是未依約將3億元
        資金存入台光公司指定專戶，造成台光公司之資金缺口
        」（本院審訴卷4頁）部分：
        關於「而渠等均明知台光公司之財務狀況不佳，資金
          甚為困窘」乃與事實相符之指訴，前已敘明，茲不再
          贅。
        關於「... 卻猶基於共同之犯意聯絡，於取得經營權
          後，對被告台灣日光燈股份有限公司之財務狀況袖手
          旁觀、置之不理，先是未依約將3億元資金存入台光
          公司指定專戶，造成台光公司之資金缺口」之部分。
          經查，被告己○○與訴外人鄧陸光於96年3月29日簽
          署系爭股權買賣契約後，原告於96年4月23日當選台
          光公司之董事長，但原告復於96年4月30日辭去董事
          長一職，此為兩造所不爭，復有股權買賣契約、台光
          第24屆第6次臨時董事會議事錄（本院審訴卷45頁）
          、剪報資料（本院審訴卷第51頁）、台光第24屆第7
          次臨時董事會議事錄（本院審訴卷第57頁）、原告董
          事長辭職書（本院審訴卷第60頁）在卷可證，堪信為
          真實。
        關於當時被告台光公司資金缺口的部分，兩造陳述之
          理由皆有不同。原告陳稱「據江輝雄會計師協議程序
          執行報告證明台光公司的資金缺口很大，未如被告己○○當初所言，當時還沒簽約，鄧陸光沒辦法進去台
          光公司查帳，簽了約以後才請會計師去查帳，因為資
          金缺口金額太大，所以在買賣契約第5條有一個退場
          機制」（見本院卷65頁背面、66頁正面），足見原告
          當時認為被告己○○簽約時就部分資金缺口未陳述明
          白，嗣訴外人鄧陸光委人查明台光公司債務後，認資
          金缺口較想像為大，故援引系爭股權買賣契約第5條
          之約定「甲方在增資完成前，因可歸責乙方有任何非
          自然因素而無法控制公司經營時，可主張立即退出」
          。但反觀被告己○○陳稱「簽約前鄧陸光有派人調查
          台光公司的財務狀況，陳光榮帶隊來查帳，一查就二
          個月，去問我們公司財務部也知道，他們也知道台光
          公司的資金缺口有5、6億。後來我們聽說鄧陸光金主
          的錢沒有進來，退場機制是原證3第5條第1項，當時
          他們只有買乾武公司持有台光公司5000張股票，約不
          到2%。他們擔心因為我的持股比較多，怕我事後反悔
          ，召開臨時股東會，重新拿回經營權，所以所謂的非
          自然因素是指這個。結果是他們發現自己沒有錢，只
          好退出，退出當然要編一些理由，比如財務不健全，
          如果台光公司財務很健全為何要找他們來」（見本院
          卷65頁背面、66頁正面），足徵兩造當時就同一契約
          作各自解讀，一者認台光公司財務比想像中更遭，一
          者認為新團隊資金不足無法彌補缺口；再觀前開工商
          時報96年5月1日報導內容稱「... 台光公司發言人甲○○表示，台光財務沒有那麼嚴重，新舊團隊的失合
          起因於日前一張1500萬元支票跳票，由於債權人未知
          會即先去軋票，等到通知他們時，已是下午五點了，
          在銀行都已下班，來不及提款，才造成丁○○一上任
          就跳票的誤會，實際上，而後他們就補足該金額，後
          續也未再發生跳票事」、「據接近己○○家族核心人
          士指出，台光資金缺口約二億，原本丁○○為主的律
          師團進駐後，預計要先挹注三億資金，並在當日董事
          長交接後即要匯入，但因律師團並未履行約定，而為
          新舊東家埋下心結」、「不過，丁○○的團隊則表示
          ，台光的財務沒有想像的清楚，在無法釐清財報缺口
          下，只好退守」（見本院審訴卷51頁）；另參酌系爭
          股權買賣契約第3條第4項約定「甲方應於董事長改選
          完成後，將億元以股東借款存入公司指定專戶，以
          供公司周轉專用」，可見被告己○○稱被告台光公司
          需3億元彌補公司資金缺口不虛，且該約定僅以董事
          長改選為給付條件，並未以被告台光公司財務不佳時
          得主張不予匯款，然原告於96年4月23日繼任董事長
          後，尚無證據證明訴外人鄧陸光業已匯入被告台光公
          司3億元，卻以被告台光公司財務不健全，被告己○○出賣股權時陳述之資金缺口不實，故屬系爭股權買
          賣契約第5條之非自然因素，因而退出被告台光公司
          。被告將未匯入3億元之事實，評價為袖手旁觀、置
          之不理，並將擔任董事長之原告與訴外人鄧陸光評價
          為同一經營團隊，主觀上認彼等有犯意之聯絡及行為
          之分擔，請法院調查明白，均在其合理評論之範圍，
          尚難認為有何虛捏事實情事。
      3.關於被告指訴「且被告丁○○等人於台光公司遭逢跳票
        與股價大跌等重大經營危機之際，非但不思如何解救台
        光公司，竟反於96年4月30日率同其所指派之董事、監
        察人共同宣布辭去董事長及董事、監察人等職務，被告
        此一舉動已明白宣示自此以後將置台光公司之業務經營
        與股東權益於不顧」（本院審訴卷13頁）部分：
        被告台光公司遭逢跳票乃事實陳述，尚無不實之處。
        據被告台光公司當日重大訊息之詳細內容（本院審訴
          卷第52頁），發生跳票之日期為96年4月26日，當日
          台光股價為8.89元、4月27日跌至8.27元、4月30日跌
          至7.70元、5月2日跌至7.17元、5月3日跌至6.67元，
          其中原告辭職之4月30日係整日跌停在7.70元，次日
          亦終日跌停在7.17元，被告予以股價大跌的評價，難
          認與事實不符。
        被告依據原告96年4月30日辭職之行為事實，評論原告
          將置台光公司之業務經營與股東權益於不顧，亦為對
          公司經營方式的合理評論，縱然對原告名譽、信用貶
          損，但在合理評論原則下，尚難認為評論部分應負侵
          權行為。
      4.綜上可知，被告僅在「由被告鄧陸光與丁○○二人於民
        國96年3月29日與己○○簽訂乾武公司股權轉讓契約書
        」一語之事實描述或有爭議，但經本院審酌整個交易流
        程及被告台光公司之經營糾紛後，認被告己○○有合理
        的懷疑認為簽約時原告雖為見證律師，但就其簽約後即
        擔任被告台光公司董事長之事實，認為形式上原告雖係
        見證人，但實質上亦有入主被告台光公司之意，而據前
        開工商時報之報導，亦均以「丁○○團隊」稱之，原告
        雖已執業律師二十餘年，在律師界亦素有聲望，但既已
        參與被告台光公司之營運，對於他人基於合理評論，或
        合理懷疑之相關事實，其名譽權之保障應受言論自由之
        限制。從而，原告主張被告己○○之言詞侵害其名譽、
        信用，被告台光公司應連帶負賠償責任為無理由，應予
        駁回。原告之訴既已駁回，其假執行之聲請亦失所附麗
        ，應併駁回之。
七、兩造其餘之攻擊或防禦方法及提出之證據，經本院斟酌後，
    認為均不足以影響本判決之結果，自無逐一詳予論駁之必要
    ，併此敘明。
八、結論：原告之訴為無理由，依民事訴訟法第79條，判決如主
    文。
中    華    民    國    98    年    10    月    14    日
                  民事第四庭    法  官  趙子榮
以上正本係照原本作成
如對本判決上訴，須於判決送達後20日內向本院提出上訴狀
中    華    民    國    98    年    10    月    14    日
                                書記官  謝榕芝


司法院資訊處製作；財團法人民間司法改革基金會備份。
